【裁判字號】    97,台上,809
【裁判日期】    970227
【裁判案由】    妨害自由
【裁判全文】
最高法院刑事判決              九十七年度台上字第八０九號
上  訴  人  甲○○
            乙○○
            丙○○
            丁○○
            戊○○
上列上訴人等因妨害自由案件，不服台灣高等法院台中分院中華
民國九十五年十二月二十日第二審更審判決（九十五年度重上更
(三)字第一０三號，起訴案號：台灣台中地方法院檢察署八十四年
度偵字第一二三四三號、第一二六一九號、第一三八七九號、第
二０二三六號、八十五年度偵字第一００五號），提起上訴，本
院判決如下：
    主  文
原判決關於甲○○、乙○○、丙○○、丁○○、戊○○部分均撤
銷，發回台灣高等法院台中分院。
    理  由
原判決關於上訴人甲○○、乙○○、丙○○、丁○○、戊○○部
分，認定上開上訴人等有如原判決事實欄所載之犯行，因而撤銷
第一審關於上開上訴人等部分之科刑判決，改判論處甲○○、乙
○○、丙○○、丁○○、戊○○共同以非法方法剝奪人之行動自
由罪刑（丙○○、乙○○、甲○○各處有期徒刑八月；丁○○、
戊○○各處有期徒刑一年六月）；固非無見。
惟查：（一）科刑判決書所記載之犯罪事實，為論罪科刑適用法
律之基礎，故凡於適用法令有關之事項，必須詳加認定明確記載
，然後於理由內敘明犯罪事實所憑之證據及其認定之理由，使事
實與理由互相一致，方為合法。原判決認定：「民國八十四年六
月十三日上午八時許，丙○○及自稱高雄刑警者於房門外把風，
乙○○、戊○○各持一把槍指著謝發慶，脅迫謝發慶依據戊○○
事前所擬好，內載：『本人謝發慶欠蔡裕峰金錢（以支票或本票
金額為準）現願意以本人所設計壁內接線盒自動專用機一台轉讓
給蔡裕峰轉賣，尚未完成部分本人應予六月三十日組立完成，組
合地點由蔡裕峰提供，所須零件費用蔡裕峰提供金額由機器轉賣
扣除，本機台轉賣金額不能低於四百零八萬，超過部分歸謝發慶
所有，轉賣所得金額提出三百五十萬償還蔡裕峰，不足部分，本
人壁內接線盒專利一至五追加案轉讓給蔡裕峰轉賣，如有多餘部
分歸謝發慶，八十三年十月二十日開始所欠金額以每萬元月息一
百五十元計算』等語之協議書草稿照抄一份，謝發慶不得已照渠
等之要求抄一份協議書，並於協議書上簽名、按捺指印」等情（
見原判決正本第二十八頁附表）。惟就認定上訴人等強制謝發慶
行無義務之事之犯行，係由丙○○及自稱高雄刑警者於房門外把
風，乙○○、戊○○各持一把槍，指著謝發慶而對謝發慶施以強
暴脅迫之事實，未於理由欄說明憑以認定之證據及理由，有判決
理由不備之違法。（二）事實審法院依職權調查所得之證據，如
其內容或對同一待證事實之價值不相一致時，自應依論理及經驗
法則加以取捨，形成心證，於判決書之理由欄內詳予說明，以憑
認定事實；否則，如就此等證據未加取捨，全部採為認定犯罪事
實之依據，而未說明取捨之理由，即有證據上理由矛盾及理由不
備之違法。原判決事實認定：上訴人等於八十四年六月十二日凌
晨將被害人謝發慶押至雲林縣北港鎮○○路一五六之二號拘禁（
見原判決正本第二十七頁）；並於理由內說明：「屋主鄭王琴、
鄭永振（指上址之屋主）於原審（指第一審，下同）固證稱：八
十四年六月十二日那天並未看到謝發慶至其住所，然被告（指上
訴人，下同）等於凌晨將被害人押至他人住宅，自怕鄭氏夫婦知
悉押人犯行，且鄭氏夫婦於凌晨必已熟睡，自無從知悉。按證人
鄭榮基為鄭氏夫婦之子，據鄭氏夫婦於原審供稱，鄭榮基平日住
在北港的家中，且告訴人謝發慶於原審指訴：『那天伊有聽到歐
巴桑的聲音』，但沒有看到人，因門都鎖著等語，可證被告等將
謝發慶拘禁，證人鄭氏夫婦自無從知悉謝發慶被押在屋內」等語
（見原判決正本第十八頁）；並據為不利上訴人等之認定。惟原
判決既推斷鄭氏夫婦於凌晨已熟睡，因而未見被害人謝發慶被押
至其住所，然又併採告訴人謝發慶之供述：「那天伊有聽到歐巴
桑的聲音」等語；則鄭王琴、鄭永振當時似未熟睡？原判決未予
取捨而併採上開相互矛盾之證據，自有證據上理由矛盾及理由不
備之違法。（三）判決所載之事實與理由，相互牴觸者，即屬判
決理由矛盾，依刑事訴訟法第三百七十九條第十四款之規定，其
判決當然為違背法令。原判決事實認定：「八十四年六月十五日
，蔡裕堹（已經判決有罪確定）駕駛謝發慶所有裕隆新尖兵自小
客車，將謝發慶（載）至雲林縣斗六市○○路圓環附近，由丁○
○、蔡裕堹二人先駕車至謝發慶之租屋處及工廠內查看有無其他
謝發慶之親人在場…」等情（見原判決正本第三十頁）；惟於理
由欄則謂：「核與被害人謝發慶指稱：…又於八十四年六月十五
日下午，由丙○○駕駛其所有之車號ＸＺ－二七０一號裕隆新尖
兵自小客車，搭載蕭春龍至雲林縣斗六市○○路圓環附近等情節
相符」等語（見原判決正本第十頁）。是原判決事實認定與理由
之說明前後矛盾，判決自有違誤。（四）本件上訴人等行為後，
刑法第二條關於法律修正適用新舊法原則之規定、第二十八條關
於成立共犯之規定修正，已自九十五年七月一日生效施行。修正
後刑法第二條第一項規定：「行為後法律有變更者，適用行為時
之法律。但行為後之法律有利於行為人者，適用最有利於行為人
之法律」，改採「從舊從輕」主義，係規範行為後法律變更所衍
生新舊法律比較適用之準據法，以適用最有利於行為人之法律為
原則。準此，法院裁判時已在新法施行之後，如新舊法條文之內
容有所修正，除其修正係無關乎刑罰之輕重或要件內容，而僅為
純文字之修正，非該條所指之法律有變更者，可毋庸依該規定為
新舊法之比較，而應依一般法律適用原則，適用裁判時法外，即
應依「從舊從輕」之原則予以比較。又刑法第二十八條原規定：
「二人以上共同『實施』犯罪之行為者，皆為共同正犯」，上訴
人等行為後，新法修正為：「二人以上共同『實行』犯罪之行為
者，皆為共同正犯」；將舊法之「實施」修正為「實行」。原「
實施」之概念，包含陰謀、預備、著手及實行等階段之行為，修
正後僅共同「實行」犯罪行為始成立共同正犯。是新法共同正犯
之範圍已有限縮，排除陰謀犯、預備犯之共同正犯。新舊法就共
同正犯之範圍既因此而有所變動，自屬犯罪後法律有變更，而非
僅屬純文字修正，應有新舊法比較適用之問題。原判決就此未予
說明比較適用，自有違誤。（五）上訴人等行為後，刑法部分條
文已於九十四年二月二日修正公布，並自九十五年七月一日起施
行。原判決論處上訴人等修正前刑法第三百零二條之妨害自由罪
刑，惟其法定本刑中關於併科罰金刑最低額部分，依修正後刑法
第三十三條第五款規定為：「罰金：新台幣一千元以上，以百元
計算之」，較舊法所定罰金最低額為「銀元一元以上」為重，經
比較新舊法之結果，自以修正前規定較有利於上訴人等。乃原審
於九十五年十二月二十日判決時，就此部分未依刑法第二條第一
項規定予以比較新舊法之適用，亦有違誤。以上或為上訴意旨所
指摘，或為本院得依職權調查之事項，應認原判決就甲○○、乙
○○、丙○○、丁○○、戊○○部分仍有撤銷發回更審之原因。
原判決關於其他裁判上一罪部分，暨敘明不另為無罪諭知部分，
基於審判不可分原則，併予發回。又：(1)、原判決理由說明：「
經檢察官於八十四年八月七日開庭調查時，當庭勘驗被害人之『
左臉頰確有一傷痕』，並記明筆錄」（見原判決正本第十一頁）
；嗣又記載：「與其（謝發慶）於八十四年七月十三日緝獲後當
日經台中看守所體檢並未發現左手腕受傷之情形不合，亦與檢察
官八十四年八月七日庭訊勘驗時僅見其左手有傷痕不符」等語（
見原判決正本第十七頁）；前後不合，似有誤載。(2)、原判決附
表八十四年六月十一日之犯罪事實部分，記載：「讓謝坤儕一人
下車至對面『7-11丙○○便利店』內購買鮮乳」等語，其中「丙
○○」三字部分似為誤植。(3)、原判決附表八十四年六月十五日
之犯罪事實部分，記載：蔡裕堹等二人，繼續將昨日未搬完之機
器全部強行搬至雲林雄刑警縣元長鄉境內之某皮革廠」等語，其
中之「雄刑警」三字似亦為誤載。(4)、上訴人等行為後中華民國
九十六年罪犯減刑條例業經於九十六年七月四日公布，同年月十
六日施行。案既發回，應併注意及之。
據上論結，應依刑事訴訟法第三百九十七條、第四百零一條，判
決如主文。
中    華    民    國  九十七  年    二    月  二十七  日
                      最高法院刑事第十庭
                          審判長法官  林  永  茂
                                法官  蘇  振  堂
                                法官  蕭  仰  歸
                                法官  何  菁  莪
                                法官  魏  新  和
      本件正本證明與原本無異
                                      書  記  官
中    華    民    國  九十七  年    三    月    四    日
                                                     Ｍ


司法院資訊處製作；財團法人民間司法改革基金會備份。
